【裁判字號】    95,台上,5869
【裁判日期】    951026
【裁判案由】    違反水土保持法
【裁判全文】
最高法院刑事判決            九十五年度台上字第五八六九號
上  訴  人  台灣高等法院台南分院檢察署檢察官
被      告  甲○○
            乙○○
上列上訴人因被告等違反水土保持法案件，不服台灣高等法院台
南分院中華民國九十二年十二月二十三日第二審判決（九十二年
度上訴字第八九七號，聲請簡易判決處刑案號：台灣雲林地方法
院檢察署九十一年度偵字第四四二號），提起上訴，本院判決如
下：
    主  文
上訴駁回。
    理  由
按刑事訴訟法第三百七十七條規定：上訴於第三審法院，非以判
決違背法令為理由不得為之；是提起第三審上訴，應以原判決違
背法令為理由，係屬法定要件；如果上訴理由狀並未依據卷內訴
訟資料具體指摘原判決不適用何種法則或如何適用不當，或所指
摘原判決違法情事，顯與法律規定得為第三審上訴理由之違法情
形不相適合時，均應認其上訴為違背法律上之程式，予以駁回。
本件原判決維持第一審諭知被告甲○○、乙○○均無罪之判決，
駁回檢察官在第二審之上訴。檢察官之上訴意旨略稱：（一）水
土保持法第十二條規定：「第八條第一項第三款至第四款之開發
、經營或使用行為，以及於山坡地及森林區內從事農、林、漁、
牧地之開發利用所需之修築農路、開挖、整地或整坡作業，其水
土保持義務人應先擬具水土保持計畫，送請主管機關核定」。同
法第三十三條第三項復規定：「違反第十二條至第十四條規定之
一，未先擬具水土保持計畫或未依核定計畫實施水土保持之處理
與維護者，或違反第二十三條規定，未在規定期限內改正或實施
仍不合水土保持技術規範者，致生水土流失或毀損水土保持之處
理與維護設施者，處六月以上五年以下有期徒刑，得併科新台幣
六十萬元以下罰金」。是水土保持法於農、林、漁、牧用地，亦
有適用。而行政機關為執行法律，固得依其職權發布命令，為必
要之補充規定，惟不得與法律牴觸，迭經司法院解釋在案。查水
土保持法施行細則係依據水土保持法第三十七條訂定，乃主管機
關為執行水土保育事項所為之補充規定，故其內容僅能就執行母
法之細節性、技術性等重要事項加以規範，該細則第四條、第八
條將水土保持法適用範圍限縮於「山坡地」與「森林區」，其內
容已逾越母法之範圍，創設水土保持法適用條件之限制，違反水
土保持法為保育水土資源，涵養水源，減免災害，促進土地合理
利用，增進國民福祉之立法目的，與憲法第二十三條法律保留原
則有違。（二）甲○○係雲林縣莿桐鄉○○段三號（下稱系爭土
地）一般農業用地之所有權人，明知於系爭土地上採取土石，應
先擬具水土保持計畫，經主管機關核定後始得開採，竟不顧上述
法令要求，以每日新台幣（下同）八千元之代價，僱用乙○○駕
駛挖土機逕行開挖，並將該農地土石賣予不明之人，三人共同基
於犯意聯絡，自民國九十年十二月十二日起開始開挖採取土石，
至九十一年一月二日止為警查獲，已形成一個長約六十公尺、寬
約四十公尺、深約三公尺，部分已超過三公尺以上之不規則大洞
，而外運土石方約七千二百立方公尺以上，使週遭之土石裸露，
有造成周圍農地遇雨被沖蝕、坍方之虞，且已湧出大量地下水而
破壞地下水源之涵養，已生水土流失之事實，有現場照片附卷可
稽；則被告等未依水土保持法規定，先擬具水土保持計畫，送請
主管機關核定即非法開挖土地，採取土石之情，應堪認定。復依
現場照片顯示，系爭土地因被告等之開挖行為，冒出地下水，顯
已破壞地下水源涵養及水土保持，是被告等之行為明顯違反水土
保持法第三十三條第一項規定，縱渠等於事後將系爭土地恢復原
狀，亦僅屬事後補救行為，仍無礙於被告等本件犯罪之成立，原
審判決認定被告等均無罪，自屬違法等語。
惟查：原判決依憑卷附之現場照片、九十一年十月三日拍攝之現
場恢復原狀照片及台灣省水土保持技師公會九十二年三月二十六
日九二省水保技字第九二０三０三三號函，說明：「依卷附之現
場照片，該窪地內是有部分積水，至於積水有多深，面積多大，
均無資料可證。是否已達地下水源涵養層，亦無從判定」、「本
案是否有『致生水土流失』之實害事實，非依據專業之科學數據
加以鑑定，無從認定。惟被告等於偵查中即向檢察官表示現場窪
地已經回復原狀，復有標示九十一年十月三日拍攝之現場照片在
卷可稽。依據該等照片顯示，現場業已填平，並已有植物叢生其
上，復經本院（指原審）勘查屬實。是查獲當時之現場窪地已不
存在。經原審法院（指第一審）函詢台灣省水土保持技師公會對
可否鑑定表示意見，其亦稱：僅依現場照片、現場圖、土地登記
謄本、複丈成果圖及相關人之說法等資料，恐無法鑑定，宜配合
現場勘查並經公會內部檢討後才能確定鑑定所需資料及能否鑑定
。則本案是否『致生水土流失』，因時間之流逝、季節之變化、
地形地貌之改變等因素，亦屬調查不能。本院無從認定有『致生
水土流失』之實害事實存在」，乃以查無積極證據足以證明被告
等採取土石之行為，已造成現場水土流失之結果，乃維持第一審
諭知被告等均無罪之判決，駁回檢察官在第二審之上訴。從形式
上觀察，原判決並無違背法令之情形。檢察官上訴意旨（二）置
原判決理由內詳予說明之事項於不顧，仍執原判決已敘明不足以
證明系爭土地「已生水土流失」實害之現場照片，就事實審法院
無違於證據法則之採證認事自由判斷職權之合法行使，再為單純
事實上爭執，自非合法之第三審上訴理由。又水土保持法第三十
三條第三項前段之罪，係以有同法條第一項第二款之違反規定情
形，致生水土流失，或毀損水土保持之處理與維護設施者，為構
成要件。所謂「致生水土流失或毀損水土保持之處理與維護設施
」，乃實害犯，以發生水土流失或毀損水土保持之處理與維護設
施之結果為必要。原判決既依憑其調查證據之結果，認定無積極
證據足以證明被告等採取土石之行為，已造成現場水土流失之實
害；則被告等所為，即難論以水土保持法第三十三條第三項前段
之罪，檢察官上訴意旨（一）執以指摘之事項，顯難動搖原判決
諭知被告等均無罪之結果，亦非合法。綜上所論，本件檢察官之
上訴違背法律上程式，應予駁回。
據上論結，應依刑事訴訟法第三百九十五條前段，判決如主文。
中    華    民    國  九十五  年    十    月  二十六  日
                      最高法院刑事第十二庭
                          審判長法官  林  永  茂
                                法官  洪  文  章
                                法官  蘇  振  堂
                                法官  蕭  仰  歸
                                法官  黃  正  興
      本件正本證明與原本無異
                                      書  記  官
中    華    民    國  九十五  年   十一   月    三    日
                                                      J


司法院資訊處製作；財團法人民間司法改革基金會備份。
